臺灣高雄地方法院民事判決　　　　　　　99年度勞訴字第68號
原　　　告　曾長成
訴訟代理人　郭憲文律師
被　　　告　安賜實業有限公司
法定代理人　張鈗彬
訴訟代理人　李淑欣律師
上列當事人間請求給付退休金事件，本院於民國100 年1 月3 日
言詞辯論終結，判決如下：
    主    文
被告應給付原告新臺幣柒拾柒萬參仟陸佰柒拾肆元，及自民國九
十九年六月十六日起至清償日止，按年息百分之五計算之利息。
訴訟費用由被告負擔。
本判決於原告以新臺幣貳拾陸萬元為被告供擔保後，得假執行；
但被告以新臺幣柒拾柒萬參仟陸佰柒拾肆元為原告預供擔保後，
得免為假執行。
    事實及理由
一、原告主張：原告自民國73年2 月起受僱於被告，其後曾於83
    年8 月離職，自83年12月3 日起復職，於99年1 月18日離職
    ，年資已逾15年，且原告已年滿55歲，符合退休資格，自得
    申請退休，然被告否認有給付退休金義務，嗣經高雄市政府
    勞工局勞資爭議調解委員會調解後，被告業於99年6 月15日
    同意原告退休，原告於退休前6 個月之平均工資為新臺幣（
    下同）35,167元，勞保舊制工作年資為10年6 月27天，計為
    22個基數，得請領退休金773,674 元，惟被告仍拒絕給付，
    爰依勞動基準法第55條規定，請求被告給付退休金，及自被
    告同意原告退休翌日起算之法定遲延利息。並聲明：(一)被告
    應給付原告773,674 元，及自99年6 月16日起至清償日止按
    年息5%計算之利息。(二)願供擔保，請准宣告假執行。
二、被告則以：被告為小型企業，實無餘力支付龐大員工退休金
    ，故於原告任職時，被告即已表示無法給付退休金，但會盡
    量爭取員工加班機會，原告亦表示同意，且於94年間勞工退
    休新制施行時，被告於同年6 月21日召開員工會議，經所有
    員工一致確認不請求舊制退休金，原告已同意放棄請領舊制
    退休金，被告自無給付義務，縱認被告有給付義務，惟原告
    薪資表所列之不休假津貼、專業津貼、領導津貼、生產獎金
    、颱風津貼均非屬經常性給與，且津貼金額每月亦不相同，
    非屬勞動基準法所規定之工資，原告退休前之每月平均工資
    應僅為15,800元等語置辯。並聲明：(一)原告之訴駁回。(二)如
    受不利判決，願供擔保請准宣告免為假執行。
三、兩造不爭執事項：
（一）原告自73年2 月起受僱於被告，其後曾於83年8 月6 日離
      職，自83年12月3 日起復職，於99年1 月18日離職，年資
      已逾15年，且原告已年滿55歲，符合自請退休資格，並有
      勞工保險被保險人投保資料表、各類所得扣繳暨免扣繳憑
      單、98年度綜合所得稅各類所得資料清單、原告身分證等
      為證（見本院卷第8 至12頁）。
（二）兩造經高雄市政府勞工局勞資爭議調解委員會調解，被告
      於99年6 月15日同意原告申請退休，有原告提出之勞資爭
      議協調申請書、會議紀錄為證（見本院卷第5 至7 頁），
      並經本院依職權調取本件調解相關資料附卷可稽（見本院
      卷第38至57頁）。
（三）原告勞保舊制工作年資為10年6 月27天，計為22個基數，
      並有勞工保險被保險人投保資料表為證（見本院卷第8 、
      9 頁）。
四、兩造爭執事項：(一)原告請求被告給付退休金，有無理由？(二)
    原告得請求之金額為若干？原告退休前之平均薪資為何？本
    院分述判斷意見如下：
（一）原告請求被告給付退休金，有無理由？
    1.按勞動基準法第53條規定：「勞工工作15年以上年滿55歲
      者，或工作25年以上者，或工作10年以上年滿60歲者，得
      自請退休。」其立法精神，係基於保護勞工之立場，防止
      雇主不願核准已達一定年資、年齡之勞工自請退休之弊端
      ，而賦予勞工得自請退休之權利，使符合該條規定要件之
      勞工於行使自請退休之權利時，即發生終止勞動契約之效
      力，而無須得相對人即雇主之同意。故勞工依該法條自請
      退休時，勞雇雙方之勞動契約即已終止，勞工自請退休之
      權利為契約終止權之一種，而終止權又屬形成權之一種，
      形成權於權利人行使時，即發生形成之效力，不必得相對
      人之同意（最高法院88年度台上字第68號裁判意旨參照）
      。
    2.經查，原告於99年1 月18日離職，工作年資已逾15年，且
      已年滿55歲，符合自請退休資格，此為兩造所不爭執，則
      原告自請退休之條件已成就，且該權利已經形成，原告即
      可隨時自請退休，兩造於99年6 月15日在高雄市政府勞資
      爭議調解委員會進行調解時，原告已向被告表達退休之意
      ，被告亦表示同意，此亦為被告所不爭執，並有調解紀錄
      附卷可稽（見本院卷第6 頁），則原告自可依勞動基準法
      規定，向被告請求給付退休金。被告雖辯稱：原告於任職
      之初已同意不領取退休金，且被告於94年6 月21日召開員
      工會議，原告亦同意放棄請領舊制退休金等語，並提出94
      年6 月21日工場日誌為證（見本院卷第35、36頁），然此
      為原告所否認，且上開工場日誌觀之，其上僅記載：「完
      成員工勞退新制意願諮詢」等語，無法看出原告已同意放
      棄請領舊制退休金，該工場日誌復未經原告簽名確認，難
      認原告已放棄請領退休金之權利，被告上開所辯，委不足
      採。
（二）原告得請求之金額為若干？原告退休前之平均薪資為何？
    1.按勞工退休金之給與標準，按其工作年資，每滿1 年給與
      兩個基數，但超過15年之工作年資，每滿1 年給與1 個基
      數，最高總數以45個基數為限，未滿半年者以半年計，滿
      半年者以1 年計；退休金基數之標準，係指核准退休時1
      個月平均工資，勞動基準法第55條第1 項第1 款、第2 項
      分別定有明文。次按所謂工資，係勞工因工作而獲得之報
      酬，包括工資、薪金及按計時、計日、計月、計件以現金
      或實物等方式給付之獎金、津貼及其他任何名義之經常性
      給與均屬之；所謂平均工資，係計算事由發生之當日前6
      個月內所得工資總額除以該期間之總日數所得之金額，勞
      動基準法第2 條第3 款、第4 款亦有明文。又工資乃勞工
      因工作而獲得之報酬，如經常性給與之工資、薪金固均屬
      之，即便是按計時、計日、計月、計件以現金或實物等方
      式給與之獎金、津貼及其他任何名義經常性之給與，如係
      以勞工達成預定目標而發給，具有因工作而獲得對價之性
      質者，參諸勞動基準法第2 條第3 款及該法施行細則第10
      條規定之精神，亦應包括在內，初不因其形式上所用之名
      稱而受影響（最高法院96年台上字第5 號判決意旨參照）
      。另所謂經常性之給付，衹要在一般情形下經常可以領得
      之給付即屬之，舉凡某種給與係屬工作上之報酬，在制度
      上有經常性者，均得列入平均工資以之計算退休金（最高
      法院87年台上字第2754號判決意旨參照）。
    2.經查，原告主張其離職前6 個月即98年8 月至99年1 月之
      平均薪資為35,167元，並提出員工薪資表為證（見本院卷
      第13、14、37頁），被告對該薪資表所載內容並不爭執，
      然抗辯原告薪資應不包含不休假津貼、專業津貼、領導津
      貼、颱風津貼、生產獎金云云，惟依被告所述，生產獎金
      乃被告有承攬工程，原告當月亦正常工作，除本俸外，另
      發給生產獎金；不休假津貼乃被告為配合業主趕工，以業
      主給與之承攬報酬部分作為員工趕工津貼；專業津貼乃被
      告指派較有經驗或技術專精之員工，處理特殊工作或突發
      狀況，而給與之津貼；領導津貼乃被告處理特別工作，會
      指派數名員工共同處理，居於領導地位之人即給與領導津
      貼；颱風津貼乃遇颱風來襲，被告指派員工前往工地巡察
      並處理異常狀態，而發給颱風津貼，可知上述津貼或獎金
      之性質，均屬以勞工達成預定目標而發給，具有因工作而
      獲得對價之性質，且在制度上有經常性，並非臨時起意而
      發給，參諸前開最高法院裁判意旨之說明，均得列入平均
      工資以之計算退休金，被告辯稱上開津貼、獎金不應計入
      平均薪資計算云云，洵屬無據。
    3.原告主張其勞保舊制工作年資為10年6 月27天，計為22個
      基數，此為被告所不爭執，又原告離職前6 個月之平均薪
      資為35,167元，已如前述，則依勞動基準法第55條第1 項
      第1 款規定，原告請求退休金773,674 元（計算式：35,1
      67元×22基數＝773,674 元），為有理由，應予准許。
五、綜上所述，被告無法舉證證明原告已放棄請領退休金，且原
    告薪資表所列不休假津貼、專業津貼、領導津貼、生產獎金
    、颱風津貼得列入平均工資以之計算退休金，從而，原告依
    勞動基準法第55條規定，請求被告給付退休金773,674 元，
    及自被告同意原告退休翌日即99年6 月16日起至清償日止，
    按年息5%計算之利息，為有理由，應予准許。
六、本件事證已臻明確，兩造其餘主張及舉證，核與判決結果無
    影響，爰不再予斟酌，併此敘明。
七、兩造均陳明願供擔保，請准為假執行或免為假執行之宣告，
    經核均無不合，爰分別酌定相當之擔保金額准許之。
八、結論：本件原告之訴為有理由，依民事訴訟法第78條、第39
    0 條第2 項、第392 條第2 項，判決如主文。
中    華    民    國   100    年    1     月    14    日
                      勞工法庭法  官  秦慧君
以上正本係照原本作成。
如對本判決上訴，須於判決送達後20日內向本院提出上訴狀。如
委任律師提起上訴者，應一併繳納上訴審裁判費。
中    華    民    國   100    年    1     月    14    日
                              書記官  鄭筑尹